【裁判字號】    97,易,195
【裁判日期】    970424
【裁判案由】    偽造文書
【裁判全文】
臺灣臺中地方法院刑事判決               97年度易字第195號
公  訴  人  臺灣臺中地方法院檢察署檢察官
被      告  丙○○
            己○○
                    樓之2
共      同
選任辯護人  盧永和  律師
上列被告等因偽造文書案件，經檢察官提起公訴（96年度偵字第
7501號、96年度偵字第11053號），本院判決如下：
    主    文
己○○連續明知為不實之事項，而使公務員登載於職務上所掌之
公文書，足以生損害於他人，處有期徒刑陸月，如易科罰金，以
銀元佰元即新臺幣玖佰元折算壹日。減為有期徒刑月，如易
科罰金，以銀元佰元即新臺幣玖佰元折算壹日。
丙○○無罪。
    犯罪事實
一、緣己○○以其前妻丙○○經營之「台庄開發股份有限公司」
    名義，就位於臺南縣鹽水鎮○○段舊營小段333地號（後分
    割為同段333、333-1至333-16等合計17筆土地）之「新科貴
    族」房屋建築案，與丁○○經營之「冠登營造有限公司」成
    立工程承攬契約，並與丙○○、丁○○、甲○○、吳彥興等
    人就上開建案之集資銷售簽訂合夥契約，約定盈虧分配比例
    為丁○○、吳彥興合計占2分之1，己○○、丙○○合計佔3
    分之1，甲○○佔6分之1。因上開建案所生之辦理建物保存
    登記、請領建物所有權狀等事宜，均委由丁○○之妹乙○○
    代書處理，並於94年10月12日取得建物所有權狀。
二、己○○明知上開建案之全數土地所有權狀及建物所有權狀均
    在乙○○代書之保管中，並未遺失，惟因與丁○○間就上開
    建案應支付工程款之分配比例，及與乙○○就代書費用問題
    有所爭執，無法順利取得其因合夥關係應分得之臺南縣鹽水
    鎮○○段舊營小段333、333之1、333之2、333之3、333之8
    、333之9、333之11、333之13、333之16等9筆土地之所有權
    狀，復遭提供建築融資貸款之兆豐國際商業銀行新生分行（
    下稱兆豐銀行）一再要求需提供所有權狀以針對建物部分辦
    理抵押權登記，竟基於使公務員登載不實之概括犯意，先於
    95年1月3日，利用不知情之丙○○（雖經檢察官以共犯起訴
    ，惟本院認丙○○係在不知權狀未遺失之情況下前往申請補
    發，詳如後述）向臺南縣鹽水地政事務所承辦公務員，謊稱
    上開9筆土地所有權狀不慎遺失，進而申請補發，使無審查
    權限之承辦公務員將此不實事項，登載於職務上所掌之公文
    書，並據以補發上開9筆土地所有權狀。又於95年3月3日，
    利用不知情之丙○○、甲○○向臺南縣鹽水地政事務所承辦
    公務員，謊稱鹽水鎮○○段舊營小段第263號（基地座落於
    同段第333-16號土地，所有權人為甲○○）、鹽水鎮○○段
    舊營小段第268號（基地座落於同段第333-11號土地，所有
    權人為丙○○之女廖昱瑄）、鹽水鎮○○段舊營小段第270
    號（基地座落於同段第333-9號土地，所有權人為丙○○）
    等3筆建物之所有權狀不慎遺失，進而申請補發，使無審查
    權限之承辦公務員將此不實事項，登載於職務上所掌之公文
    書，並據以補發上開3筆建物所有權狀，致生損害於地政機
    關對於地政事務管理之正確性。
三、案經丁○○告訴由臺灣臺中地方法院檢察署偵查起訴。
    理  由
壹、有罪部分（被告己○○部分）：
一、證據能力部分：
  (一)按被告以外之人，於審判外之言詞或書面陳述，除法律有規
    定者外，不得作為證據；又被告以外之人（包括證人、鑑定
    人、告訴人、被害人及共同被告等）於檢察事務官、司法警
    察官或司法警察調查中所為之陳述，與審判中不符時，其先
    前之陳述具有較可信之特別情況，且為證明犯罪事實存否所
    必要者，得為證據，刑事訴訟法第159 條第1 項、第159 條
    之2 分別定有明文。是被告以外之人於司法警察（官）調查
    中所為之陳述，依刑事訴訟法第159 條第1 項規定，係屬傳
    聞證據，原則上無證據能力，惟如該陳述與審判中不符時，
    其先前之陳述具有較可信之特別情況，且為證明犯罪事實存
    否所必要者，依刑事訴訟法第159 條之2 規定（即刑事訴訟
    法第159 條第1 項所指之「除法律有規定者外」），始例外
    認為有證據能力；如該陳述與審判中相符時，因該陳述並不
    符合刑事訴訟法第159 條之2 有關傳聞例外之規定，故不得
    作為認定本案犯罪事實有無之證據，此時，當以證人於審判
    中之陳述作為證據。另所謂「前後陳述不符」之要件，應就
    前後階段之陳述進行整體判斷，以決定其間是否具有實質性
    差異，惟無須針對全部陳述作比較，陳述之一部分有不符，
    亦屬之。查證人乙○○於96年1月24日就被告己○○曾一再
    以電話向其索討權狀，顯見被告己○○明知權狀未遺失一節
    ，於檢察事務官前為陳述，又於97年3月6日於本院審理時對
    同一事件到庭結證證述明確，審判中之證述與檢察事務官所
    為訊問筆錄之記載均相符合，並無上開「與審判中不符時」
    之情事，與刑事訴訟法第159條之2規定不符，故證人乙○○
    於檢察事務官前所為之訊問筆錄無證據能力。
  (二)按被告以外之人於審判外之陳述，雖不符刑事訴訟法第159
    條之1 至第159 條之4 之規定，而經當事人於審判程序同意
    作為證據，法院審酌該言詞陳述或書面陳述作成時之情況，
    認為適當者，亦得為證據，刑事訴訟法第159 條之5第1項定
    有明文。本件檢察官、被告及其辯護人於本院準備程序及審
    判程序時，對於本院所引下列其餘審判外之言詞或書面陳述
    ，均明示同意有證據能力，本院認該具有傳聞證據性質之證
    據，並非違法取得，以之作為證據係屬適當，認俱得為證據
    。
二、訊據被告己○○固坦承先後於95年1月3日及同年3月3日要求
    丙○○、甲○○至臺南縣鹽水地政事務所申請補發上開土地
    及建物所有權狀，惟矢口否認有何犯罪故意，辯稱：「因銀
    行催促我就建物部分需補辦抵押權登記，需要權狀，我詢問
    吳彥興，吳彥興稱可能在代書乙○○處，於94年11、12月間
    以電話聯絡乙○○，乙○○稱權狀不在伊那裡，94年12月5
    日與乙○○結清代書費用後，乙○○說要將權狀交給銀行，
    事後問銀行的梁志仲，梁志仲稱沒有看到權狀，我再以電話
    詢問乙○○，乙○○仍稱權狀不在伊處，我才告訴丙○○、
    甲○○權狀可能遺失，才去申請補發」云云。經查：
  (一)被告己○○以被告丙○○經營之「台庄開發股份有限公司」
    名義，就位於臺南縣鹽水鎮○○段舊營小段333地號（後分
    割為同段333、333-1至333-16等合計17筆土地）之「新科貴
    族」房屋建築案，與丁○○經營之「冠登營造有限公司」成
    立工程承攬契約，並與丙○○、丁○○、甲○○、吳彥興等
    人就上開建案之集資銷售簽訂合夥契約，約定盈虧分配比例
    為丁○○、吳彥興合計占2分之1，己○○、丙○○合計佔3
    分之1，甲○○佔6分之1，嗣丙○○、甲○○以上開17筆土
    地向兆豐銀行申請建築融資貸款，建物完成後銀行承辦人員
    梁志仲要求就建物部分補辦抵押權設定登記，被告己○○遂
    於95年1月3日及同年3月3日要求丙○○、甲○○至臺南縣鹽
    水地政事務所申請補發上開土地及建物所有權狀等情，有合
    夥契約書、工程承攬合約書（見95年度他字第4443號偵查卷
    第12-15頁）、上開土地之地籍圖騰本（見同上偵卷第16頁
    ）、上開建物登記謄本、土地登記謄本（見同上偵卷第17-6
    1頁）、兆豐銀行96年1月11日（96）兆銀新生營字第0014號
    函（見95年度交查字第136號偵卷第18頁）、台南縣鹽水地
    政事務所96年1月4日所登字第0960000037號函暨所附土地登
    記申請書、切結書、書狀補給公告通知書（見同上偵卷第20
    -43頁）等在卷可稽，並據證人梁志仲於偵查中證述「房子
    蓋好後，按銀行的立場，會催借款人來履行合約，追加抵押
    權設定，所以我找借款人，當時我找己○○去找借款人趕快
    拿權狀來追加設定，這樣才能履約」等語明確（見95年度交
    查字第136號偵卷第60頁）。
  (二)被告己○○固以前詞置辯，然本件土地所有權狀因辦理土地
    過戶及分戶事宜，自94年9月起即由吳彥興交予證人乙○○
    保管，至94年10月12日取得建物所有權狀後，也由乙○○保
    管中，被告己○○多次以電話要求乙○○返還權狀，乙○○
    均以結清代書費用後才能取回予以回應，94年12月5日結算
    代書費用當天，被告己○○與丙○○、甲○○有要求乙○○
    將權狀送到交通銀行員林分行，乙○○前往銀行時，經承辦
    人員梁志仲告知辦理分戶的資料尚未送到銀行，乙○○因此
    沒有將權狀交與銀行承辦人員，95年1月間，被告己○○仍
    多次以電話向乙○○詢問權狀之事並索討權狀，95年2月後
    才未再詢問權狀之事等節，業據證人乙○○於本院審理中結
    證綦詳（見本院卷第57-64頁），對於證人乙○○是否曾向
    被告己○○表示權狀不在伊處一事，被告己○○之供述固與
    證人乙○○證述截然不同，然被告己○○始終自承本件建案
    之權狀原由吳彥興轉交乙○○保管，證人乙○○曾於94年12
    月5日結算代書費用當日，表示代書費用結清後即願意將權
    狀直接交予銀行（見96年2月16日被告己○○提出之自述狀
    ，95年度他字第4443號偵卷第71頁，本院97年2月1日準備程
    序筆錄），核與證人甲○○於本院證稱之「乙○○有說如果
    沒有匯款的話（指代書費用），就不要將權狀交給銀行」等
    語意義相同（見本院卷第71頁），縱使對於代書費用是否已
    結清，被告己○○與證人乙○○彼此認知有所差異，然權狀
    原在證人乙○○保管下，被告己○○於94年12月5日後向銀
    行查證結果，銀行未收到權狀，則權狀仍在證人乙○○管領
    中，實乃至明之事。且代書從業人員為客戶處理土地分割、
    登記事宜而保管不動產所有權狀，責任至為重大，被告己○○發覺銀行並未收到系爭建案所有權狀後，衡情自然轉而詢
    問原來負責保管權狀之代書（即證人乙○○），豈會接受證
    人乙○○以一句「不在我這裡」搪塞其詞，即可規避責任，
    然被告己○○卻從未追究乙○○未盡保管義務之責任，於95
    年5月11日、同年6月26日，先後2次寄發存證信函予證人乙○○，竟然僅要求釐清帳務問題，或要求乙○○交付權狀（
    見96年度偵字第7501號卷第4、8-9頁），對於證人乙○○保
    管權狀不力以致權狀遺失一事，隻字未提，實與常情有違。
    參以證人乙○○始終以被告己○○與其結清代書費用、甚至
    要求被告己○○與其姐丁○○結算合夥關係，作為交付上開
    不動產所有權狀之交換條件，於未遂行目的之前，當不會主
    動對被告己○○表示已喪失權狀之持有，是被告己○○辯稱
    證人乙○○表示權狀不在伊處云云，不足採信。被告己○○
    明知權狀未遺失而仍在代書乙○○保管中，猶要求丙○○、
    甲○○至臺南縣鹽水地政事務所申請補發上開土地及建物所
    有權狀，堪以認定。
  (三)被告己○○雖又以與證人乙○○間之代書費用13萬4千8百50
    元，於94年12月5日結算當日，證人乙○○已同意扣除被告
    己○○前曾支付與吳彥興之5萬1千元，固只需再支付8萬3千
    8百50元予乙○○即可，當天下午已由丙○○、甲○○如數
    匯款予乙○○，代書費用已結清，乙○○即應將權狀交予銀
    行云云置辯，並提出手寫會算表1份，然被告己○○與證人
    乙○○間就代書費用是否已結清，與本案被告己○○是否明
    知權狀未遺失卻申請補發，實無任何關連性，倘被告己○○
    認證人乙○○並無持有系爭建案不動產所有權狀之法律上權
    利，自應循訴訟程序請求證人乙○○返還權狀，被告己○○
    捨此不為，於明知權狀未遺失之情況下，逕向地政機關申請
    補發，行為自已觸法無疑，其上開所辯縱使代書費用業已結
    清，亦無礙於被告己○○犯行之成立。本件事證已明，被告
    己○○犯行堪以認定。
三、新舊法之比較：按行為後法律有變更者，適用行為時之法律
    。但行為後之法律有利於行為人者，適用最有利於行為人之
    法律，刑法第2條第1項定有明文。查被告己○○行為後，刑
    法及刑法施行法業於94年2月2日經總統以華總一義字第0940
    001490 1號令修正公布，並於95年7月1日施行。是以：
  (一)修正後之刑法刪除第56條關於連續犯之規定。本件被告己○○所犯上開2次使公務員登載不實罪，依修正前即行為時之
    規定，以一罪論；而依修正後之刑法既已刪除連續犯之規定
    ，則所犯上述各罪應依數罪併罰之規定分論併罰。比較新舊
    法之規定，修正後之規定並非較有利於被告。
  (二)被告己○○於本件犯罪時之舊刑法第41條第1項前段係規定
    ：「犯最重本刑為5年以下有期徒刑以下之刑之罪，而受6個
    月以下有期徒刑或拘役之宣告，因身體、教育、職業、家庭
    之關係或其他正當事由，執行顯有困難者，得以1元以上3元
    以下折算一日，易科罰金。」，被告行為時之易科罰金折算
    標準，修正前罰金罰鍰提高標準條例第2條前段（現已刪除
    ）規定，就其原定數額提高為100倍折算1日，則本件被告己○○行為時之易科罰金折算標準，應以銀元300元折算1日，
    經折算為新臺幣後，應以新臺幣900元折算為1日。惟新刑法
    第41條第1項前段則規定：「犯最重本刑為5年以下有期徒刑
    以下之刑之罪，而受6個月以下有期徒刑或拘役之宣告者，
    得以新臺幣1,000元、2,000元或3,000元折算1日，易科罰金
    。」比較修正前後之易科罰金折算標準，以95年7月1日修正
    前之規定，較有利於被告己○○，則應依刑法第2條第1項前
    段，適用修正前刑法第41條第1項前段規定，定其折算標準
    。
四、被告己○○明知上開不動產所有權狀均在證人乙○○保管持
    有中，竟向臺南縣鹽水地政所公務員謊稱滅失申請補發，使
    不知情之承辦公務員將此不實事項，登載於職務上所掌之公
    文書，並據以補發權狀，其所為自足以生損害於地政機關對
    於地政事務管理之正確性。是核其所為，係犯刑法第214條
    使公務員登載不實罪。被告己○○利用不知情之丙○○、甲○○向臺南縣鹽水地政事務所承辦公務員申請補發權狀，為
    間接正犯。其先後2次犯行，時間緊接，犯罪手段相同，顯
    係基於概括犯意反覆為之，為連續犯，應依修正前刑法第56
    條之規定，以一罪論並依法加重其刑。公訴意旨雖就申請補
    發權狀之時間誤載為「95年2月6日」，且漏載申請補發臺南
    縣鹽水鎮○○段舊營小段第333之8、333之13號土地所有權
    狀之行為，惟此部分行為與上開論罪科刑部分實屬同一事實
    ，本院自應併予審究。爰審酌被告己○○未循正當法律途徑
    解決投資糾紛，漠視國家機關正確管理地政事務之公權力行
    使，犯罪後猶一再飾詞狡辯、態度不佳等一切情狀，量處如
    主文所示之宣告刑。又本件之犯罪時間在96年4月24日以前
    ，合於中華民國96年罪犯減刑條例之規定，爰依該條例第2
    條第1項第3款減其刑期2分之1，並諭知易科罰金之折算標準
    。
貳、無罪部分（被告丙○○部分）：
一、公訴意旨略以：被告丙○○明知上開建案之全數土地所有權
    狀及建物所有權狀均在乙○○代書之保管中，並未遺失，竟
    推由被告己○○向不知情之甲○○謊稱遺失，而與甲○○一
    同至臺南縣鹽水地政事務所承辦公務員申請補發權狀，因認
    被告丙○○亦共同涉犯刑法第214條之使公務員登載不實罪
    嫌等語。
二、按犯罪事實應依證據認定之，無證據不得認定犯罪事實；又
    不能證明被告犯罪者，應諭知無罪之判決，刑事訴訟法第15
    4條第2項、第301條第1項分別定有明文。又認定不利於被告
    之事實，須依積極證據，苟積極證據不足為不利於被告事實
    之認定時，即應為有利於被告之認定，更不必有何有利之證
    據（最高法院30年上字第816號判例參照）。又刑事訴訟法
    第161條第1項規定：檢察官就被告犯罪事實，應負舉證責任
    ，並指出證明方法。因此，檢察官對於起訴之犯罪事實，應
    負提出證據及說服之實質舉證責任。倘其所提出之證據，不
    足為被告有罪之積極證明，或其指出證明之方法，無從說服
    法院以形成被告有罪之心證，基於無罪推定之原則，自應為
    被告無罪判決之諭知（最高法院92年台上字第128號判例參
    照）。
三、公訴人認被告丙○○涉有上開犯行，無非係以證人丁○○、
    乙○○及甲○○之證述為主要論據。訊據被告丙○○堅詞否
    認有何偽造文書犯行，辯稱：是己○○告訴我跟甲○○說權
    狀不見了，我與甲○○才去申請補發，其他並未參與等語。
    是關於被告丙○○部分，應審究者為被告丙○○是否明知權
    狀未遺失而在代書乙○○處，猶向地政機關申請補發？經查
    ：證人乙○○於本院審理中就何人向其索討本件建案不動產
    所有權狀，始終證述係己○○與其聯繫，從未提及被告丙○○曾詢問過權狀一事（見本院卷第61、64頁），參照證人甲○○於本院審理時證稱「（檢察官問：何人告訴你所有權狀
    遺失？）我是聽丙○○說的，丙○○說她是聽她先生己○○
    說的。」等語，則被告丙○○辯稱伊未參與此事、是聽被告
    己○○說權狀遺失等語，即非全然不可採信。且公訴人就被
    告丙○○亦明知權狀並未遺失、猶去申請補發一節，並未提
    出其他證據以為佐證。此外，本院復查無其他積極確切之事
    證，足認被告丙○○有公訴人所指之上開犯行，基於「罪疑
    唯輕」之刑事法原則，本件即為不能證明被告丙○○犯罪，
    應依法諭知無罪之判決。
據上論斷，依刑事訴訟法第299條第1項、第301條第1項，刑法第
2條第1項、第214條、修正前第56條、第41條第1項前段，罰金罰
鍰提高標準條例第1條、第2條（修正前），中華民國96年罪犯減
刑條例第2條第1項第3款、第7條、第9條，判決如主文。
本案經檢察官戊○○到庭執行職務
中    華    民    國    97    年    4     月    24    日
                     台灣台中地方法院刑事第二庭
                         審判長法  官  曾佩琦
                               法  官  許金樹
                               法  官  陳姵君
上正本證明與原本無異。
如不服本判決，應於收受送達後10日內向本院提出上訴書狀（應
敘述具體理由並附繕本）。
上訴書狀如未敘述理由，應於上訴期間屆滿後20日內補提理由書
於本院。
                               書記官  莊金屏
中    華    民    國    97    年    4     月    24    日
附錄論罪科刑法條
刑法第214條
明知為不實之事項，而使公務員登載於職務上所掌之公文書，足
以生損害於公眾或他人者，處3年以下有期徒刑、拘役或5百元以
下罰金。


司法院資訊處製作；財團法人民間司法改革基金會備份。
